臺灣高等法院刑事判決
109年度上訴字第1858號
上  訴  人  臺灣士林地方檢察署檢察官
被      告  林銘德




上列上訴人因被告洗錢防制法等案件，不服臺灣士林地方法院10
9年度易字第108號，中華民國109年4月13日第一審判決（起訴案
號：臺灣士林地方檢察署108年度偵字第12858號），提起上訴，
本院判決如下：
    主  文
上訴駁回。　　
    犯罪事實
一、丙○○於上網求職時，偶然得知有真實年籍、姓名均不詳、自
    稱「陳禎禎」之成年人，欲以每個帳戶每10天新臺幣（下同
    ）1 萬元之代價，對外租用帳戶，其明知一般民眾如欲前往
    金融機關開設帳戶，通常僅需存入最低開戶金額即可開戶，
    並無特殊限制，個人並得同時在不同之金融機構申請數個帳
    戶使用，甚為簡便，且現今不法集團或為遂行犯罪，或為隱
    蔽身分，逃避警員查緝起見，常有利用人頭帳戶存、提款，
    從事不法活動之情事，而得推見若隨意將個人帳戶交給「陳
    禎禎」使用，即有幫助該人從事詐欺犯罪之虞，竟仍因貪圖
    前述不法報酬，而基於幫助「陳禎禎」犯詐欺取財罪之未必
    故意，於民國108年4月21日，在某統一超商門市內，透過店
    到店郵寄之方式，將其在中國信託商業銀行淡水分行所開設
    之第000-000000000000號帳戶、在台新商業銀行景平分行所
    開設之第000-00000000000000號帳戶，及其在淡水信用合作
    社所開設之第000-000000000000號帳戶等3個帳戶之存摺、
    提款卡，寄送給「陳禎禎」，並依「陳禎禎」之指示，修改
    上開3個帳戶之密碼，而以前開方式，將其上述之3個個人帳
    戶，提供予「陳禎禎」使用。
二、「陳禎禎」在取得丙○○提供之上開3 個人頭帳戶後，即與
    其所屬之詐欺集團成員（實際人數不詳），共同意圖為自己
    不法之所有，基於詐欺取財之犯意聯絡，而有如下之5 次詐
    欺取財犯行：
  ㈠於108年4月24日上午9時35分許，由1名不詳詐欺集團成員佯
    裝為戊○○之友人「於庭」，以電話向戊○○佯稱：「伊因為購
    屋，需款孔急，欲向詹女借款。」云云，致使戊○○誤信為真
    而陷於錯誤，遂依該詐欺集團成員之指示，於翌日（4月25
    日）上午11時許，將10萬元匯至上開丙○○名下之中國信託商
    業銀行淡水分行帳戶內，該詐欺集團成員並即於戊○○匯款後
    ，遣人持丙○○先前交付之提款卡，將上揭款項提領一空。
  ㈡於108年4月25日中午12時44分許，由1名不詳詐欺集團成員佯
    裝為丁○○之友人「丁製作」，以電話向丁○○佯稱：「伊有支
    票急需付款，欲向柯某借錢。」云云，並將上開丙○○名下之
    中國信託商業銀行淡水分行帳戶資料，透過Line傳送給丁○○
    ，致丁○○誤信為真而陷於錯誤，而依該詐欺集團成員指示，
    於當日（4月25日）下午2時26分許，將3萬元匯至上開丙○○
    名下之中國信託商業銀行淡水分行帳戶內，該詐欺集團成員
    並即於丁○○匯款後，遣人持丙○○先前交付之提款卡，將上揭
    款項提領一空。
  ㈢於108年4月12日不詳時間，由1名不詳詐欺集團成員佯裝為代
    辦借款業者「王世明」，趁甲○○需款孔急，透過LINE向其借
    款之便，向甲○○佯稱：「在借款前需先支付紅包。」云云，
    使甲○○誤信為真而陷於錯誤，依該詐欺集團成員指示，於10
    8年4月25日下午1時許，將3萬元匯至上開丙○○名下之中國信
    託商業銀行淡水分行帳戶內，該詐欺集團成員並即於甲○○匯
    款後，遣人持丙○○先前交付之提款卡，將上開款項提領一空
    。
  ㈣於108年4月24日下午1時27分許，由1名不詳詐欺集團成員佯
    裝為乙○○之生意客戶「許先生」，先後以電話及LINE聯絡乙○○夫妻，向乙○○夫妻佯稱：「伊急須現金周轉，希望借款。
    」云云，致使乙○○誤信為真而陷於錯誤，依該詐欺集團成員
    指示，於翌日（4月25日）下午1時1分許，將7萬元轉匯至上
    開丙○○名下之台新商業銀行景平分行帳戶內，該詐欺集團成
    員並即於乙○○轉帳後，遣人持丙○○先前交付之提款卡，將上
    揭款項提領一空。
  ㈤於108年4月24日上午12時許，由1名不詳詐欺集團成員佯裝為
    己○○之友人，以電話向己○○佯稱：「伊有支票急需付款，欲
    向蕭某借錢。」云云，使己○○因此陷於錯誤，遂依該詐欺集
    團成員指示，於當日稍後時間，將5萬元匯至上開丙○○名下
    之淡水信用合作社帳戶內，該詐欺集團成員並即於己○○匯款
    後，遣人持丙○○先前交付之提款卡，將上開款項提領一空。
　　嗣因戊○○、丁○○、甲○○、乙○○、己○○等於匯款後分別發覺受
    騙，報警處理，始為警循線查獲上情。
三、案經戊○○、丁○○、甲○○、乙○○、己○○訴由新北市政府警察局
    淡水分局移送臺灣士林地方檢察署檢察官偵查起訴。
    理  由
壹、程序部分：
一、本件審理範圍：
    本件起訴書記載之犯罪事實為被告提供帳戶予詐欺集團使用
    之幫助詐欺犯行，並未記載被告有何為掩飾、隱匿詐欺集團
    犯罪所得之洗錢防制法第2條第2款之洗錢行為。檢察官上訴
    主張被告所為亦違反洗錢防制法第2條第2款規定，應依同法
    第14條論處（見上訴書），惟起訴事實僅記載被告提供帳戶
    予詐欺集團之幫助詐欺犯行，檢察官上訴主張被告所犯洗錢
    行為既未經起訴，且與起訴之有罪部分（即幫助詐欺部分）
    亦無實質上或裁判上一罪關係（詳後理由欄第貳項所述），
    即不屬本件審理範圍，合先敘明。
二、證據能力之說明：
    本院認定事實所引用之下列其他證據資料（包含供述證據、
    文書證據等），並無證據證明係公務員違背法定程序所取得
    。又檢察官、被告丙○○於原審準備程序、審理時及本院審
    理時，對於原審及本院所提示之被告以外之人審判外之供述
    ，包括供述證據、文書證據等證據，就證據能力均不爭執，
    且迄於言詞辯論終結前亦未聲明異議，亦無顯有不可信之情
    況與不得作為證據之情形，本院審酌上開證據資料作成時之
    情況，尚無違法不當及證明力明顯過低之瑕疵，而認為以之
    作為證據應屬適當，依刑事訴訟法第159條之5規定，本院所
    引用供述證據及文書證據等，均有證據能力。
貳、實體部分：
一、事實之認定： 
  ㈠被告丙○○雖於原審審理時否認有幫助詐欺犯行，惟於本院審
    理時終能坦承犯行（見本院卷第79至82頁），並經證人即告
    訴人戊○○、丁○○、甲○○、乙○○、己○○分別於警詢時指訴綦詳
    （見偵卷第13、16、22、25、28頁），且有被告所有之中國
    信託商業銀行淡水分行第000-000000000000號帳戶、台新商
    業銀行景平分行第000-00000000000000號帳戶、淡水信用合
    作社第000-000000000000號帳戶等3個銀行帳戶之交易明細
    、戊○○提出之匯款明細、丁○○提出之匯款申請書、乙○○提出
    之匯款申請書、己○○委請其妻劉氏香匯款之申請書、丁○○與
    詐欺集團成員之LINE對話記錄、甲○○與詐欺集團成員之LINE
    對話紀錄、乙○○與詐欺集團成員之LINE對話紀錄各1份附卷
    可稽（見偵卷第30至43、52至62、64至68、95至97、101至1
    12、116頁），可信為真實。
  ㈡按「行為人對於構成犯罪之事實，預見其發生而其發生並不
    違背其本意者，以故意論」，刑法第13條第2 項定有明文。
　1.被告於警詢陳稱：「伊是在求職網看見有人PO文，表示台灣
    彩券需要提供帳戶作海外下注，一個帳戶每10天可得10000 
    元，伊就透過LINE聯繫上『陳禎禎』，對方表示要寄存摺、提
    款卡到他們公司，會再寄合約書給伊，並要求伊將密碼改成
    116688，所以伊就於108年4月21日，到7-11超商將存摺、提
    款卡寄給對方，但帳戶寄出後第5天，伊的帳戶就被警示了
    。」等語（見偵卷第10頁），並提出其與「陳禎禎」的LINE
    對話紀錄、交貨便寄件收據各1份為證（見偵卷第69至81、8
    2頁），堪信上開3個被告名下之帳戶，均係其自己提供給該
    詐欺集團使用無訛。
　2.衡諸被告既有在銀行開戶之切身經驗，當知現今金融機構對
    一般人開戶並無限制，且毋須任何費用，甚為方便，惟「陳
    禎禎」不此之圖，反願以1個帳戶每10天1萬元，相當於月租
    3萬元之高價，向被告租用帳戶，換言之，被告僅需提供本
    案之3個帳戶，即可月入高達9萬元，依現今就業行情，其條
    件不免過於優厚，顯有可疑，而現今詐欺集團往往巧立名目
    ，誘使被害人無端轉帳、匯款至人頭帳戶，以遂行犯罪，並
    藉此隱蔽身分，逃避警員查緝，此種案件層出不窮，時有所
    聞，且經電視媒體、社會大眾長期報導、傳述結果，已眾所
    週知，是故，個人帳戶不能隨意提供他人使用，也已係一般
    人應有之認識，上情相互對照，應足推知「陳禎禎」若取得
    被告帳戶，有將之用於詐欺取財等違法情事之可能，而被告
    在交付本案帳戶給「陳禎禎」時，已35歲，心智正常，有相
    當社會經驗，對前述社會常態，應難諉為不知。又被告亦自
    承其透過LINE與「陳禎禎」對話時，曾詢問：「提供帳戶是
    否構成洗錢？」，其擔心因此會有法律相關責任，對方遂提
    供臺灣彩券合約書，其始同意提供帳戶（見偵卷第78頁、本
    院卷第74頁），至為明白，然被告仍願將帳戶提供給「陳禎
    禎」使用，衡情，自係因貪圖前開不合行情之豐厚報酬所致
    ，據此，足認對被告而言，縱使「陳禎禎」果然藉其帳戶犯
    罪，亦不違背其本意，被告確有幫助「陳禎禎」犯詐欺取財
    罪之未必故意無誤。
  ㈢至被告雖於原審及本院審理時主張：「我是提供帳戶，我承
    認有錯，我單純出租帳戶給對方，也是受害者，對方表示是
    做台灣彩券，也有提供合約書，如果伊知道對方是犯法的，
    伊也不會提供帳戶。」等語，意指其亦係遭到該詐欺集團詐
    騙，而將前開3個帳戶提供給該詐欺集團，並提出其與「陳
    禎禎」之Line對話紀錄1份為證（見偵卷第69至第81頁）。
    然被告是否成立本案詐欺集團犯罪之幫助犯，關鍵不在於其
    是否因受騙而交付帳戶，而係在其交付帳戶時，主觀上能否
    預見其提供之帳戶，可能做為他人犯罪行為之助力，而仍草
    率交出帳戶？果若如此，則被告縱使純因貪圖詐欺集團提出
    之厚酬，一時利令智昏所致，仍僅屬其犯罪之動機或目的問
    題，尚不能據以解免其刑責，而如前所述，被告僅需提供3 
    個帳戶，即可坐領90000元之月收入，此不免明顯悖於常情
    ，故此實難認被告不知如此將帳戶隨意提供給「陳禎禎」使
    用，有相當之潛在風險，遑論被告也應知一旦將帳戶交出，
    根本無從防杜對方如何使用其帳戶，其勢又如何能確信「陳
    禎禎」不至於使用其帳戶犯罪？從而，被告上開辯解縱然屬
    實，仍不足採為有利於其之認定。
  ㈣綜上所述，本件事證明確，被告幫助詐欺犯行，洵堪認定，
    應依法論科。
二、論罪之說明：
  ㈠按刑法上之幫助犯，係指以幫助之意思，對於正犯資以助力
    ，而未參與實施犯罪之行為者而言，最高法院49年台上字第
    77號判例意旨可資參照。是如未參與實行犯罪構成要件之行
    為，且係出於幫助之意思提供助力，即屬幫助犯，而非共同
    正犯。查，被告將其上開3個其個人帳戶之存摺、提款卡及
    密碼提供給「陳禎禎」使用，使他人得以作為對被害人實行
    詐欺取財犯罪之取款工具，並非直接參與該人所屬詐欺集團
    詐騙被害人之犯行，且被告對上揭犯罪，亦無為自己犯罪之
    意，其所為應僅止於對該詐欺集團之犯罪，提供構成要件以
    外之行為。
　㈡核被告所為，係犯刑法第30條第1項前段、第339條第1項之幫
    助詐欺取財罪。
　㈢被告以1個提供帳戶之行為，幫助該詐欺集團詐騙告訴人戊○○
    、丁○○、甲○○、乙○○、己○○等5人，係以1行為同時觸犯5個
    幫助詐欺取財罪，為想像競合犯，依刑法第55條前段規定，
    僅論以1罪之幫助詐欺罪。
  ㈣被告以幫助之意思，參與構成要件以外之行為，為幫助犯，
    爰依刑法第30條第2項規定，依正犯之刑減輕之。　　 
　㈤檢察官雖主張被告提供帳戶予詐欺集團使用之行為，亦該當
    洗錢行為等情，然：
  1.按洗錢防制法第2條規定：「本法所稱洗錢，指下列行為：
    一、意圖掩飾或隱匿特定犯罪所得來源，或使他人逃避刑事
    追訴，而移轉或變更特定犯罪所得。二、掩飾或隱匿特定犯
    罪所得之本質、來源、去向、所在、所有權、處分權或其他
    權益者。三、收受、持有或使用他人之特定犯罪所得。」；
    同法第14條第1項則規定：「有第2條各款所列洗錢行為者，
    處7年以下有期徒刑，併科新臺幣5百萬元以下罰金。」。而
    洗錢防制法第2條所稱之特定犯罪，依同條例第3條第2款之
    規定，固包括刑法第339條之詐欺取財罪在內。然考量洗錢
    防制法之制定，旨在防止特定犯罪不法所得之資金或財產，
    藉由洗錢行為，諸如經由各種金融機關或其他交易管道，轉
    換成為合法來源之資金或財產，切斷資金與當初犯罪行為之
    關連性，隱匿犯罪行為或該資金不法來源或本質，使偵查機
    關無法藉由資金之流向追查犯罪行為人，其所保護之法益為
    國家對特定犯罪之追訴及處罰。
　2.本件被告提供帳戶幫助犯罪之目的，尚無證據係為掩飾，隱
    匿該等犯罪所得之本質、來源、去向、所在，或使他人逃避
    刑事追訴而移轉或變更特定犯罪所得之情事；況且，本件係
    被告以外之真實姓名年籍不詳之成年人為訛詐行為，利用被
    告所提供之帳戶，要求被害人將金錢直接匯入被告帳戶之行
    為，屬於該等正犯實施詐欺行為之犯罪手段，並非為訛詐行
    為之真實姓名年籍不詳之成年人於取得財物後，另為掩飾、
    隱匿詐欺所得之行為，亦非被告於該詐欺行為人實施詐欺犯
    罪取得財物後，另由被告為之掩飾、隱匿，是被告提供帳戶
    予詐欺集團使用之行為並不該當於洗錢防制法第14條之洗錢
    罪之構成要件，況本件起訴書僅記載被告提供帳戶予詐欺集
    團使用之幫助詐欺行為，並未記載被告有何為掩飾、隱匿詐
    欺集團犯罪所得之洗錢行為，檢察官上訴意旨認被告此部分
    亦涉犯洗錢防制法第14條第1項之洗錢罪，容有誤會。因起
    訴事實僅記載被告提供帳戶予詐欺集團之幫助詐欺犯行，檢
    察官上訴主張被告所犯洗錢行為未經起訴，且本院認定被告
    提供帳戶之行為，不構成洗錢罪，即與起訴之有罪部分（幫
    助詐欺部分）亦無實質上或裁判上一罪關係（詳後理由欄第
    貳項所述），即不屬本件審理範圍，由本院附此敘明。
三、維持原判決及駁回上訴之理由：
  ㈠本院綜合調查證據結果，認原審以被告之犯罪事證明確，適
    用刑法第30條第1項前段、第2項、第339條第1項、第55條前
    段、第41條第1項前段、第74條第1項第1款、第2項第3款，
    刑法施行法第1條之1第1項等規定，並審酌現今詐欺集團猖
    獗，一般民眾受此類不法集團詐騙、騷擾，甚至因此損失財
    物者，不勝枚舉，而被告隨意將自己帳戶提供給詐欺集團使
    用，不僅使偵查機關無法透過帳戶追查提款人，平添破案困
    難，且往往間接造成被害人之鉅額金錢損失，適所以助長此
    類歪風，而告訴人戊○○、丁○○、甲○○、乙○○、己○○受騙，分
    別匯入被告帳戶之金額各為10萬元、3萬元、3 萬元、7萬元
    、5萬元，損失不輕，本不宜輕縱，姑念被告亦係一念之差
    ，受人利用，且依現有事證，亦不能肯認被告有自被害人的
    前述損失中，獲得任何不法利益，事後雖未坦承犯行，然亦
    未有何無益爭執，現今尚未能與前述戊○○等5 名被害人達成
    和解，另斟酌其犯罪之動機、目的、年齡智識、社會經驗、
    生活與經濟狀況及其他一切情狀，量處有期徒刑4月，如易
    科罰金，以1千元折算1日；並說明被告陳稱其提供本案的3
    個帳戶，均未取得報酬等語（見審易卷第57頁、本院卷第74
    頁），卷內亦無證據證明被告交付帳戶給「陳禎禎」後，已
    經從中獲得報酬，或有自該詐欺集團爾後之犯罪中分得何種
    不法利益，故難認其有何犯罪所得，是以尚不生沒收其犯罪
    所得之問題；又敘明被告先前未曾因故意犯罪，致受有期徒
    刑以上刑之宣告，此次一時失慮，遭人利用，罹於刑典，主
    觀上並非有如何惡性，經此偵審教訓，應知警惕而無再犯之
    虞，認本案所宣告之刑以暫不執行為適當，而給予緩刑2年
    ，但考量被告一時輕率，結果助長詐欺犯罪，所因此造成之
    金錢損失，如全歸戊○○等被害人承擔，不免有失公平，且戊○○等被害人平白被騙受損，亦不宜全無補償，而被告於本案
    亦係遭人利用，並未從中獲利，又係幫助犯，犯罪情節較輕
    ，故在上開被害人受騙匯入其帳戶款項之範圍內，宜由被告
    負起約3分之1之賠償責任，做為彌補等情，而附加自判決確
    定之日起1年內，分別支付被害人戊○○3萬3千元、被害人丁○○1萬元、被害人甲○○1萬元、被害人乙○○2萬3千元、被害人
    己○○1萬7千元之損害賠償之緩刑條件（賠償金額算至千位數
    ，以下4捨5入）。
　㈡經核原判決認事用法及量刑均為妥適。檢察官上訴意旨略以
    ：「1.本件被害人有5人，總受騙金額高達28萬元，原審竟
    量處被告有期徒刑4月，未符罪刑相當之比例原則，且原判
    決諭知緩刑所附條件之給付被害人損害賠償金額，僅各被害
    人因本件詐騙受騙金額之3分之1，未能彌補被害人因本件犯
    行所受損害，被告卻能輕易獲得緩刑，量刑未符比例原則。
    2.被告提供上開帳戶與他人時，既能預見帳戶可能被詐欺犯
    罪集團用以當作詐欺犯罪之人頭帳戶，供被害人匯入被害款
    項之用，以切斷資金與犯罪關聯性，始實施詐欺犯罪之行為
    人得以藉此躲避檢警之查緝，偵查機關無法藉由資金之流向
    追查詐欺犯罪等節，恣意勘認被告具有掩飾他人詐欺犯罪所
    得去向之洗錢不確定故意。是被告以一提供金融帳戶行為，
    觸犯洗錢防制法第14條第1項之洗錢罪及幫助詐欺取財罪，
    為想像競合犯，應從一重之洗錢罪處斷。原審漏未論處洗錢
    防制法第14條第1項之罪，適用法律自有違誤。」等語，指
    摘原判決不當。經查：原判決已逐一剖析，並就卷內證據資
    料參互審酌，認定被告確有前開幫助詐欺取財之犯行，原審
    關於上訴意旨所述各事由之科刑部分，已依刑法第57條各款
    所列情狀，審酌上開各情，在適法範圍內行使其量刑之裁量
    權，核無違法或不當之情形，業經本院認定如前。檢察官上
    訴主張告訴人5人總受騙金額高達28萬元，原判決量刑過輕
    ，且諭知緩刑所附條件之給付被害人損害賠償金額，僅為被
    害人受騙金額之3分之1，未符比例原則等語；惟被告年已37
    歲，未曾受有期徒刑以上刑之宣告，確符緩刑要件，有本院
    被告前案紀錄表附卷可憑，顯見其素行尚可，且被告本於原
    審否認犯行，於本院審理時終能坦承幫助詐欺犯行(見本院
    卷第79、81頁) ，其因一時失慮，誤觸法網，原審諭知被告
    緩刑2年，並無不當，且原審為兼顧被害人利益，依共犯責
    任犯罪所得各自分擔原則，認定被告應負3分之1之侵權行為
    損害賠償責任，以被告係提供帳戶之詐欺幫助犯而論，核屬
    適當，故原判決即應予維持。又本件起訴書記載之犯罪事實
    為被告提供帳戶予詐欺集團使用之幫助詐欺行為，並未記載
    被告有何為掩飾、隱匿詐欺集團犯罪所得之洗錢防制法第2
    條第2款之洗錢行為，故檢察官主張之洗錢部分未經起訴，
    不屬本件審理範圍，且查無任何證據證明被告因提供上開帳
    戶有掩飾、隱匿他人利用上開帳戶詐騙被害人之犯罪所得，
    況該真正實施詐騙犯行之人係詐騙集團中真實姓名年籍不詳
    之成年人，且於該等人詐騙後由被告掩飾、隱匿之，即無證
    據證明被告因提供帳戶用以洗錢，自不構成洗錢防制法第14
    條第1項規定之洗錢犯行，且與有罪之幫助詐欺部分亦無實
    質上或裁判上一罪關係，上訴意旨誤認洗錢部分與有罪之幫
    助詐欺部分有實質上或裁判上一罪關係，容有誤會。從而，
    檢察官之上訴為無理由，應予駁回。
據上論斷，應依刑事訴訟法第368 條，判決如主文。
本案經檢察官林思吟提起公訴，檢察官郭騰月提起上訴，檢察官
謝宗甫到庭執行職務。
中　　華　　民　　國　　109 　年　　7 　　月　　8 　　日
　　　　　　　　　刑事第十七庭  審判長法　官  鄭水銓
　　　　　　　　　　　　　　　　　    法　官  鍾雅蘭
　　　　　　　 　 　　　　　　　　　　法　官  黃雅芬
以上正本證明與原本無異。
檢察官如不服本判決，應於收受送達後20日內向本院提出上訴書
狀，其未敘述上訴之理由者並得於提起上訴後20日內向本院補提
理由書（均須按他造當事人之人數附繕本）「切勿逕送上級法院
」。
被告不得上訴。
                                      書記官  鄭雅云
中　　華　　民　　國　　109 　年　　7 　　月　　8 　　日
附錄：本案論罪科刑法條全文　　　　　　　　　　　　　　　
中華民國刑法第339 條
意圖為自己或第三人不法之所有，以詐術使人將本人或第三人之
物交付者，處5 年以下有期徒刑、拘役或科或併科50萬元以下
罰金。
以前項方法得財產上不法之利益或使第三人得之者，亦同。
前二項之未遂犯罰之。